---
title: "SOK-1004 H24 - Case 5"
author: "30"
format: pdf
editor: visual
---

# Instruksjoner

Denne oppgaven er laget av Even S. Hvinden og oppdatert av Derek J. Clark. Sistnevnte er ansvarlig for eventuelle feil og mangler.

Oppgaven skal løses interaktivt i RStudio ved å legge inn egen kode og kommentarer. Det ferdige dokumentet lagres med kandidatnummeret som navn `[kandidatnummer]_SOK1004_C5_H24.qmd` og lastes opp på deres GitHub-side. Hvis du har kandidatnummer 43, så vil filen hete `43_SOK1004_C5_H24.qmd`. Påse at koden kjører og at dere kan eksportere besvarelsen til pdf. Lever så lenken til GitHub-repositoriumet i Canvas.

# Bakgrunn, læringsmål

I Forelesning 7 leste dere [kapittel 1 i NOU 2015:1](https://www.regjeringen.no/contentassets/ef2418d9076e4423ab5908689da67700/no/pdfs/nou201520150001000dddpdfs.pdf) "Produktivitet - grunnlag for vekst og velferd." I denne oppgaven skal vi oppdatere tall brukt i analysen. Gjennom arbeidet vil dere repetere de grunnleggende ferdighetene i bruk av API, `tidyverse` og `ggplot` som vi har arbeidet med gjennom kurset. Dere vil også få anledning til å reflektere rundt sammenhengene i nasjonalregnskapet og å grave litt i statistikkbanken hos SSB.

# Last inn pakker

```{r}
# output | false
rm(list=ls()) 
library(tidyverse)
library(rjstat)
library(httr)
```

# Oppgave I: Timeverksproduktivitet i markedsrettede fastlandsnæringer

Reproduser en oppdatert versjon av Figur 1.1 "Timeverksproduktivitet, markedsrettede fastlandsnæringer" i rapporten. Her er produktivitet målt som bruttoprodukt i markedsrettet produksjon i Fastlands-Norge per timeverk, utenom bolig.

## Oppgave Ia

Hvorfor trekker Produktivitetskommisjon fra produksjonen av boligtjenester, offentlig etterspørsel, og inntekter fra olje og gass når de beregner produktivitet?

Svar oppgave 1a

Ved å utelate disse elementene ønsker Produktivitetskommisjonen å fokusere på hvordan produktiviteten utvikler seg i markeder med konkurranse. Disse markedene er ofte mer avhengige av nye ideer, teknologi og å jobbe på smartere måter. Samtidig vil de unngå at analysen blir påvirket av ting som svingninger i råvarepriser, beregnede boligverdier eller at verdien av offentlig sektor bare regnes ut fra kostnadene. På denne måten får man et klarere bilde av den faktiske produktiviteten i økonomien og hvordan ulike deler av samfunnet bidrar til verdiskapning over tid.

(setning omformulert ved hjelp av chat.gpt)

## Oppgave Ib

Skriv kode som bruker en JSON-spørring til å lage en oppdatert versjon av figuren, med observasjoner fra 1996 til 2022. Beregn gjennomsnittlig årlig endring for perioden 1996 - 2005 og, 2005-2013, og 2006 - 2022. Står konklusjonen i rapporten seg?

**Merknad.** Det er tidvis store revisjoner i nasjonalregnskapet. Du må regne med at individuelle tall på årlig endring kan avvike en god del, opp til et halvt prosentpoeng, mens de gjennomsnittlige veksttallene burde avvike noe mindre.

**Tips:** Du henter data på timeverk og bruttoprodukt fra henholdsvis tabell 09174 og 09170.

```{r}
# løs oppgave 1b her

# BP fastlandsnorge - BP Bolig
# Pivot wide 1996

```

```{r}

# Datasett 1 

url <- "https://data.ssb.no/api/v0/no/table/09170/"

query <- '{
  "query": [
    {
      "code": "NACE",
      "selection": {
        "filter": "vs:NRNaeringPubAgg",
        "values": [
          "nr23mark"
        ]
      }
    },
    {
      "code": "ContentsCode",
      "selection": {
        "filter": "item",
        "values": [
          "LOKO"
        ]
      }
    },
    {
      "code": "Tid",
      "selection": {
        "filter": "item",
        "values": [
          "1996",
          "1997",
          "1998",
          "1999",
          "2000",
          "2001",
          "2002",
          "2003",
          "2004",
          "2005",
          "2006",
          "2007",
          "2008",
          "2009",
          "2010",
          "2011",
          "2012",
          "2013",
          "2014",
          "2015",
          "2016",
          "2017",
          "2018",
          "2019",
          "2020",
          "2021",
          "2022"
        ]
      }
    }
  ],
  "response": {
    "format": "json-stat2"
  }
}'

hent_indeks.tmp <- url %>%
  POST(body = query, encode = "json")


df1 <-  hent_indeks.tmp %>%
  content("text") %>%
  fromJSONstat() %>%
  as_tibble()
```

```{r}

# Datasett 2

url <- "https://data.ssb.no/api/v0/no/table/09174/"

query <- '{
  "query": [
    {
      "code": "NACE",
      "selection": {
        "filter": "vs:NRNaeringPubAgg",
        "values": [
          "nr23mark"
        ]
      }
    },
    {
      "code": "ContentsCode",
      "selection": {
        "filter": "item",
        "values": [
          "TimeverkL"
        ]
      }
    },
    {
      "code": "Tid",
      "selection": {
        "filter": "item",
        "values": [
          "1996",
          "1997",
          "1998",
          "1999",
          "2000",
          "2001",
          "2002",
          "2003",
          "2004",
          "2005",
          "2006",
          "2007",
          "2008",
          "2009",
          "2010",
          "2011",
          "2012",
          "2013",
          "2014",
          "2015",
          "2016",
          "2017",
          "2018",
          "2019",
          "2020",
          "2021",
          "2022"
        ]
      }
    }
  ],
  "response": {
    "format": "json-stat2"
  }
}'

hent_indeks.tmp <- url %>%
  POST(body = query, encode = "json")

df2 <-  hent_indeks.tmp %>%
  content("text") %>%
  fromJSONstat() %>%
  as_tibble()


```

```{r}

# slår sammen dataettene

merged_data <- left_join(df1, df2, by = "år")

merged_data <- merged_data %>%
  mutate(
    prosentvis_endring_verdi1 = (value.x - lag(value.x)) / lag(value.x) * 100,
    prosentvis_endring_verdi2 = (value.y - lag(value.y)) / lag(value.y) * 100
  )

```

```{r}

# lag datasett med gjennomsnittsverdier

gjenn_prod_data <- tribble(
  ~periode, ~start_år, ~slutt_år,
  "1996-2005", 1996, 2005,
  "2005-2013", 2003, 2013,
  "2006-2022", 2006, 2022
) %>%
  rowwise() %>%
  mutate(gj_produktivitet = mean(merged_data$prosentvis_endring_verdi1[merged_data$år %in% start_år:slutt_år]))


# Plott
merged_data %>% 
  ggplot(aes(x = år, y = prosentvis_endring_verdi1)) +
  geom_bar(stat = "identity", fill = "steelblue") +
  geom_segment(data = gjenn_prod_data, aes(x = start_år, xend = slutt_år, 
                                                y = gj_produktivitet, yend = gj_produktivitet), 
               color = "black", size = 1) +
  labs(title = "Prosentvis endring for markedsrette virksomhet",
       x = "År", y = "Prosentvis endring") +
  theme_minimal()
```
